【裁判字號】    96,易,654
【裁判日期】    970527
【裁判案由】    詐欺
【裁判全文】
臺灣雲林地方法院刑事判決               96年度易字第654號
公  訴  人  臺灣雲林地方法院檢察署檢察官
被      告  丙○○
                    （現另案於臺灣雲林第二監獄執行中）
上列被告因詐欺案件，經檢察官提起公訴（96年度偵緝字第256
號、96年度撤緩偵字第38號），本院判決如下：
    主  文
丙○○幫助意圖為第三人不法之利益，以詐術使第三人得財產上
不法之利益，累犯，處有期徒刑壹年捌月。
    事  實
一、丙○○前因詐欺案件，經臺灣高等法院以92年度上易字第13
    21號判決判處有期徒刑1 年確定，於民國93年4 月16日縮刑
    期滿執行完畢。詎仍不知悔改，於94年間在臺中市流浪期間
    ，經姓名年籍不詳自稱「許先生」之成年男子（下稱「許先
    生」）之搭訕認識後，竟在明知提供國民身分證、健保卡供
    不相識之人虛設人頭公司，藉以向金融機構申請設立支票存
    款帳戶，並將取得之空白支票交付該他人使用，常與財產犯
    罪密切相關，有遭他人將該空白支票轉手販賣作為對外詐騙
    等不法用途使用，仍以縱然有人以虛設之人頭公司及所申請
    之支票作為詐騙工具之犯罪使用，亦無違反其本意之幫助犯
    意，於94年10月31日前某時，在臺中市某處，同意由「許先
    生」提供其住處、三餐為條件，而由丙○○提供國民身分證
    、健保卡予「許先生」，供「許先生」以其名義虛設人頭公
    司，並向金融機構申請設立支票存款帳戶，再將取得之空白
    支票任由「許先生」使用。「許先生」於取得丙○○之國民
    身分證及健保卡後，旋於94年10月31日以丙○○名義立具願
    擔任阠光實業有限公司（下稱：阠光公司）董事之同意書，
    並向經濟部中部辦公室申請設立阠光公司，經於94年11月3
    日核准設立後，即向臺中市政府申請營利事業登記（統一編
    號00000000號），再於95年1 月25日以阠光公司、負責人丙○○名義向臺灣銀行水湳分行申請開設帳號為000000000000
    號之支票存款帳戶，「許先生」於取得該帳戶之空白支票簿
    後，即伺機以每張支票（即俗稱之「芭樂票」）新臺幣（下
    同）數千元不等之價格售予他人，以從事詐騙行為。嗣於95
    年6 月間，乙○○（所涉詐欺得利部分，另行審理）因所經
    營之成鴻開發營造有限公司（下稱：成鴻公司），前於95年
    3 月間，向甲○○○○○○購買水泥預鑄人孔底座、大小頭
    及短管等貨物一批，總價343,162 元，在甲○○○○○○於
    同年3 月31日交貨完畢後，依約應於45日內付清貨款，然因
    成鴻公司未能按期給付貨款，幾經甲○○○○○○催索貨款
    後，乙○○竟基於為成鴻公司不法利益之意圖，為使成鴻公
    司獲得延緩清償之不法利益，明知其於95年6 月22日前某日
    ，以5,000 元向姓名年籍不詳綽號「老陳」之成年男子所購
    得付款人臺灣銀行水湳分行、發票人阠光公司、負責人丙○○、支票號碼AM0000000 號、發票日95年8 月10日、票面金
    額343,162 元之支票1 張，係無法兌現之支票，竟仍以郵寄
    方式寄抵雲林縣古坑鄉之甲○○○○○○，該廠負責人丁○○不疑有他，誤以為該支票可兌現，乃予以收受，並於同年
    6 月26日存入該廠設於臺灣中小企業銀行帳號00000000000
    號之帳戶內託收。其後至96年8 月10日，該支票因存款不足
    遭退票，丁○○始知受騙。
二、案經甲○○○○○○負責人丁○○告訴及臺灣雲林地方法院
    檢察署檢察官自動檢舉偵查起訴。
    理  由
一、程序方面：
  (一)按被告以外之人於審判外之言詞或書面陳述，除法律有規定
    者外，不得作為證據，刑事訴訟法第159 條第1 項固有明文
    。惟被告以外之人於審判外之陳述，雖不符刑事訴訟法第
    159 條之1 至第159 條之4 規定得為證據之情形，而經當事
    人於審判程序同意作為證據，法院審酌該言詞陳述或書面陳
    述作成時之情況，認為適當者，亦得為證據。當事人、代理
    人或辯護人於法院調查證據時，知有第159 條第1 項不得為
    證據之情形，而未於言詞辯論終結前聲明異議者，視為有前
    項之同意。刑事訴訟法第159 條之5 第1 、2 項分別定有明
    文。
  (二)本件被告丙○○及檢察官對於證人丁○○、同案被告乙○○
    、證人林宜臻、蔡俊賢、孫耀先之檢察官訊問筆錄、訂購合
    約、甲○○○○○○應收帳款明細表、統一發票、送貨單、
    上揭支票暨退票理由單、經濟部中部辦公室95年12月21日經
    中三字第09531004970 函檢送阠光公司申請設立登記資料、
    臺中市政府95年12月4 日府經商字第0950253575號函檢送阠
    光公司營利事業登記申請資料、臺灣銀行水湳分行96年6 月
    15 日 水湳營字第09650001011 號函檢送阠光公司上揭帳戶
    開戶、往來交易明細及支票存款戶往來紀錄分戶登錄卡、甲○○○○○○之臺灣中小企業銀行帳號00000000000 號存摺
    內頁支票託收紀錄、法務部票據信用資訊連結作業查詢資料
    等被告以外之人於審判外之言詞或書面陳述，均同意作為證
    據；另對於渣打國際商業銀行竹東分行97年2 月19日渣打商
    銀竹東字第9700038 號函檢送成鴻公司於該分行所設帳戶自
    94年7 月起至95年全年之交易明細資料，均未於本院在97年
    5 月8 日言詞辯論終結前聲明異議，依上開規定，即視為同
    意作為證據；且本院審酌該等言詞及書面陳述作成時之情況
    ，亦認為適當，復與本案待證事實具有關聯性，故均得作為
    證據。
二、實體方面：
  (一)訊據被告丙○○對於上揭事實坦承不諱，核與告訴人丁○○
    於本院之指述、同案被告乙○○於本院之陳述，及證人林宜
    臻、蔡俊賢、孫耀先於偵查中供述之情節相符。
  (二)並有訂購合約、甲○○○○○○應收帳款明細表各1 紙、統
    一發票2張 、送貨單3 張、上揭支票、退票理由單各1 張、
    甲○○○○○○之臺灣中小企業銀行帳號00000000000 號存
    摺內頁支票託收紀錄1 份（以上均為影本）、經濟部中部辦
    公室95年12月21日經中三字第09531004970 函檢送阠光公司
    申請設立登記資料、臺中市政府95年12月4 日府經商字第09
    50253575號函檢送阠光公司營利事業登記申請資料各1 件在
    卷可佐。
  (三)又以被告丙○○為名義上負責人之阠光公司，除向臺灣銀行
    水湳分行開戶領用支票外，另向聯邦銀行文心分行開戶並領
    用支票，合計經簽發而退票之支票張數，包括本案上揭退票
    之支票在內，共計213 張，退票總金額高達59,969,618元，
    將近6 千萬元一情，亦有法務部票據信用資訊連結作業查詢
    資料，及臺灣銀行水湳分行96年6 月15日水湳營字第096500
    01011 號函檢送阠光公司上揭帳戶開戶、往來交易明細及支
    票存款戶往來紀錄分戶登錄卡各1 份附卷可稽。
  (四)再同案被告乙○○所經營之成鴻公司，於95年5 月間，其帳
    戶存款餘額並未超過25萬元，而在同年6 月2 日以後至同年
    6 月30日之前，存款餘額則均未超過12,000元，有渣打國際
    商業銀行竹東分行97年2 月19日渣打商銀竹東字第9700038
    號函檢送成鴻公司之帳戶交易明細資料附卷可參，堪認成鴻
    公司在95年5 、6 月間，已無足夠資力清償積欠甲○○○○○○之貨款債務。而同案被告乙○○既坦承上揭以阠光公司
    、負責人丙○○名義簽發，不可能兌現之支票，係以5,000
    元之代價向「老陳」購得，卻在成鴻公司已無資力清償債務
    ，且屢經甲○○○○○○催索貨款之情形下，仍將該支票寄
    交甲○○○○○○，用以延緩付款，足認被告乙○○有意圖
    為成鴻公司之不法利益，並以詐術使成鴻公司獲取延緩清償
    貨款之不法利益甚明。
  (五)復查在國內開設公司、申請金融機構帳戶及支票存款帳戶之
    費用不高，手續不難，無不良信用紀錄之成年人殆可開設取
    得，而公司執照、金融機構帳戶存簿、空白支票本身原無交
    易價值，他人所以願意付費或提供免費食宿之利益取得，顯
    係為掩護犯罪，用以規避司法機關之查緝。本件被告丙○○
    具有高中學歷程度，先前於90年9 月間，並因提供其名義供
    人虛設公司，及向金融機構開設帳戶領用支票作為詐騙工具
    之詐欺犯行，經臺灣高等法院以92年度上易字第1321號判決
    判處有期徒刑1 年確定，有該件判決之電腦列印本附卷可參
    。是被告應足以判斷「許先生」所以提供免費食宿之邀約，
    而要求以其名義成立阠光公司、開設支票存款帳戶領用支票
    簿任由使用，係將從事財產犯罪，而被告仍予允諾，堪認被
    告具有幫助詐欺之犯意甚明。
  (六)綜上，被告之自白核與事實相符，應可採信。本案事證明確
    ，被告犯行堪以認定。
三、論罪科刑部分：
  (一)【新舊法比較】按行為後法律有變更者，適用行為時之法律
    。但行為後之法律有利於行為人者，適用最有利於行為人之
    法律，現行刑法第2 條第1 項定有明文。中華民國刑法於94
    年1 月7 日修正，於94年2 月2 日公布，並於被告丙○○本
    案幫助詐欺行為後之95年7 月1 日施行。是本案被告行為後
    ，法律已有變更。現行刑法第2 條第1 項之規定，係規範行
    為後法律變更所生新舊法律比較適用之準據法，於新刑法施
    行後，應適用新刑法第2 條第1 項之規定，為「從舊從輕」
    之比較。又刑法施行法第1 條之1 係替代罰金罰鍰提高標準
    條例部分條文，與罰金罰鍰提高標準條例罰金額度相同，既
    不發生有利或不利問題，只是將貨幣單位由銀元改為新臺幣
    ，並非法律變更刑度之條文，當無比較新舊法問題，故應逕
    予適用刑法施行法第1 條之1 規定。另就刑法第30條關於幫
    助犯之規定，為單純文字之修正，非屬法律之變更，無現行
    刑法第2 條第1 項之適用，應直接適用新法（詳細說明，均
    詳如附表所示）。至於本案其餘關於新舊法之比較，詳如附
    表所示，經比較結果，修正前刑法之規定並無不利於被告，
    應予適用。
  (二)被告丙○○提供其國民身分證、健保卡供「許先生」虛設公
    司，並設立支票存款帳戶領用支票，容任「許先生」簽發轉
    售他人使用，嗣亦由同案被告乙○○購得，作為獲取延緩清
    償債務之不法利益的詐騙工具。因被告丙○○與「許先生」
    、乙○○並無共同詐欺之犯意聯絡及行為分擔，且其所為，
    係基於幫助他人詐欺得利之故意，而為詐欺得利罪構成要件
    以外之幫助行為。是核被告丙○○所為，係犯刑法第30條第
    1 項前段、第339 條第2 項之幫助詐欺得利罪。至於檢察官
    於起訴書，認被告係犯刑法第30條第1 項前段、第339 條第
    1 項幫助詐欺取財罪一節，然同案被告乙○○係於甲○○○○○○交付貨物後，因成鴻公司已無資力給付貨款，始於95
    年6 月間，起意意圖使成鴻公司得財產上之不法利益，而向
    「老陳」購買上開不能兌現之支票，做為詐騙工具，對甲○○○○○○施用詐術，使成鴻公司獲取延緩清償債務之不法
    利益，此部分犯行與詐欺取財有間。是檢察官對被告丙○○
    之本件犯行，引用刑法第30條第1 項前段、第339 條第1 項
    之規定，尚有未洽。惟其基本社會事實同一，本院得以審理
    ，爰變更起訴之法條。
  (三)又被告丙○○前因詐欺案件，經臺灣高等法院以92年度上易
    字第1321號判決判處有期徒刑1 年確定，於93年4 月16日縮
    刑期滿執行完畢一節，有臺灣高等法院被告前案紀錄表1份
    附卷可參。被告於上開徒刑執行完畢後，5 年以內故意再犯
    本件有期徒刑以上之罪，為累犯，應依修正前刑法第47條規
    定加重其刑。再被告所為係詐欺得利罪之幫助犯，依刑法第
    30條第2 項規定，按正犯之刑減輕之。本件關於刑之加減順
    序，依法先加後減。
  (四)爰審酌被告除上述前科外，另有侵占、違反商業會計法等犯
    罪前科，有臺灣高等法院被告前案紀錄表在卷可按，足見被
    告素行不佳；被告不思找尋正當工作營生，卻貪圖一己之住
    宿與三餐可以溫飽，而不顧無辜第三人將受到之嚴重損害，
    竟提供其國民身分證、健保卡供他人虛設公司，再向金融機
    構開設支票帳戶領用支票，供他人簽發轉售使用作為詐騙之
    工具，影響所及，除無辜第三人之財產權受侵害外，更造成
    人與人間信賴感之嚴重破壞；並因躲在被告背後之犯罪者之
    真實身分難以查緝，助長犯罪，且該詐騙集團簽發之支票金
    額約高達6 千萬元，金額龐大，對於社會治安、金融秩序及
    財產權之危害至鉅；及於犯後坦承犯行，犯後態度尚可；以
    及被告所為係幫助行為，予以減輕等被告之品行、犯罪之動
    機、目的、手段、所生危害及犯後態度等一切情狀，量處如
    主文所示之刑。
  (五)被告本件犯罪時間，雖在96年4 月24日以前，但因所宣告科
    處之有期徒刑超過1 年6 月，依中華民國九十六年罪犯減刑
    條例第3 條第1 項第15款之規定，係不得減刑，附此敘明。
據上論斷，應依刑事訴訟法第299 條第1 項前段、第300 條，刑
法第2 條第1 項前段、第30條第1 項前段、第2 項、第339 條第
2 項、修正前刑法第47條，刑法施行法第1 條之1 ，判決如主文
。
本案經檢察官蕭如娟到庭執行職務。
中    華    民    國    97    年    5     月    27    日
                刑事第三庭  審判長法  官  林輝煌
                                  法  官  李貞瑩
                                  法  官  陳銘壎
以上正本證明與原本無異。
如不服本判決，應於判決收受後10日內，向本院提出上訴狀（須
附繕本）。
                                  書記官  鍾宜津
中    華    民    國    97    年    5     月    27    日
附錄本案論罪科刑法條全文：
中華民國刑法第30條：
幫助他人實行犯罪行為者，為幫助犯。雖他人不知幫助之情者，
亦同。
幫助犯之處罰，得按正犯之刑減輕之。
中華民國刑法第339條第1、2項：
意圖為自己或第三人不法之所有，以詐術使人將本人或第三人之
物交付者，處 5 年以下有期徒刑、拘役或科或併科 1,000 元以
下罰金。
以前項方法得財產上不法之利益或使第三人得之者，亦同。
附表：
┌────────┬────────┬────────┬────────┐
│法        條    │修正前規定      │修正後規定      │新舊法之適用    │
├────────┼────────┼────────┼────────┤
│刑法第30條      │幫助他人犯罪者，│幫助他人實行犯罪│(一)適用新法。    │
│幫助犯          │為從犯。雖他人不│行為者，為幫助犯│(二)為單純文字之修│
│                │知幫助之情者，亦│。雖他人不知幫助│正，新舊法處罰相│
│                │同。            │之情者，亦同。  │同，非屬法律之變│
│                │從犯之處罰，得按│幫助犯之處罰，得│更，無現行刑法第│
│                │正犯之刑減輕之。│按正犯之刑減輕之│2 條第1 項之適用│
│                │                │。              │，應直接適用新法│
│                │                │                │（最高法院95 年 │
│                │                │                │度第21次刑事庭會│
│                │                │                │議決議參照）。  │
├────────┼────────┼────────┼────────┤
│刑法第339 條第1 │刑法第33條第5款 │刑法第33條第5款 │(一)適用舊法。    │
│項法定本刑關於罰│規定：「罰金：1 │規定：「罰金：新│(二)本件被告所犯刑│
│金刑最低額部分：│元以上。」      │台幣1,000元以上 │  法第339 條第1 │
│刑法第33條第5款 │                │，以百元計算之。│  項之詐欺取財罪│
│                │                │」              │  ，為刑法分則編│
│                │                │                │  未修正之條文而│
│                │                │                │  定有罰金刑（銀│
│                │                │                │  元1,000 元以下│
│                │                │                │  ）者，其法定刑│
│                │                │                │  罰金最低額部分│
│                │                │                │  ，經比較新舊法│
│                │                │                │  結果，修正後刑│
│                │                │                │  法第33條第5款 │
│                │                │                │  所定罰金最低額│
│                │                │                │  較舊法所定罰金│
│                │                │                │  最低額為重，自│
│                │                │                │  以修正前刑法較│
│                │                │                │  有利於被告。  │
├────────┼────────┼────────┼────────┤
│刑法第339 條第1 │1.罰金罰鍰提高標│刑法施行法第1 條│查刑法第339條第1│
│項法定本刑關於罰│  準條例第1 條前│之1 規定：「中華│項規定自72年6月 │
│金刑貨幣單位部分│  段規定：「依法│民國94年1 月7 日│26日迄今未修正，│
│                │  律應處罰金、罰│刑法修正施行後，│其罰金之法定刑為│
│                │  鍰者，就其原定│刑法分則編所定罰│「1000元」（貨幣│
│                │  數額得提高為2 │金之貨幣單位為新│單位為「銀元」）│
│                │  倍至10倍。」  │台幣。94年1 月7 │，依罰金罰鍰提高│
│                │2.現行法規所定貨│日刑法修正時，刑│標準條例第1 條前│
│                │  幣單位折算新台│法分則編未修正之│段規定罰金刑提高│
│                │  幣條例第2條規 │條文定有罰金者，│10倍，再依現行法│
│                │  定：「現行法規│自94年1 月7 日刑│規所定貨幣單位折│
│                │  所定金額之貨幣│法修正施行後，就│算新台幣條例規定│
│                │  單位為圓、銀元│其所定數額提高為│折算，即為「新台│
│                │  或元者，以新台│30倍。但72年6 月│幣30,000元」。又│
│                │  幣元之3倍折算 │26日至94年1 月7 │於刑法施行法第1 │
│                │  之。」        │日新增或修正之條│條之1 施行日（即│
│                │                │文，就其所定數額│95年7 月1 日）後│
│                │                │提高為3 倍。」  │，刑法分則所定罰│
│                │                │                │金之貨幣單位改為│
│                │                │                │「新台幣」，就其│
│                │                │                │所定數額提高30倍│
│                │                │                │，罰金額度亦為「│
│                │                │                │新台幣30,000元」│
│                │                │                │，是刑法施行法第│
│                │                │                │1 條之1 施行後，│
│                │                │                │罰金刑貨幣單位雖│
│                │                │                │有「新台幣」之更│
│                │                │                │易，惟適用結果之│
│                │                │                │罰金額度則無二致│
│                │                │                │，就罰金法定刑提│
│                │                │                │高之「刑罰權規範│
│                │                │                │內容」並無利或不│
│                │                │                │利之變更，另揆諸│
│                │                │                │刑法施行法第1條 │
│                │                │                │之1 之立法說明，│
│                │                │                │該條文第2 項係「│
│                │                │                │考量新修正之刑法│
│                │                │                │施行後，不再適用│
│                │                │                │『現行法規所定貨│
│                │                │                │幣單位折算新台幣│
│                │                │                │條例』，為使罰金│
│                │                │                │數額趨於一致，避│
│                │                │                │免衍生新舊法比較│
│                │                │                │適用問題，以緩和│
│                │                │                │實務適用法律之衝│
│                │                │                │擊之前提下，規定│
│                │                │                │第二項如上」，顯│
│                │                │                │見刑法施行法第1 │
│                │                │                │條之第2 項增訂後│
│                │                │                │，自無再與「現行│
│                │                │                │法規所定貨幣單位│
│                │                │                │折算新台幣條例」│
│                │                │                │、「罰金罰鍰提高│
│                │                │                │標準條例」比較新│
│                │                │                │舊法適用之必要（│
│                │                │                │參照最高法院96年│
│                │                │                │度台上字第1464號│
│                │                │                │判決）。        │
├────────┼────────┼────────┼────────┤
│刑法第47條      │受有期徒刑之執行│受徒刑之執行完畢│(一)適用舊法。    │
│累犯            │完畢，或受無期徒│，或一部之執行而│(二)被告於有期徒刑│
│【行為時及裁判時│刑或有期徒刑一部│赦免後，五年以內│執行完畢後，5 年│
│均構成累犯時使用│之執行而赦免後，│故意再犯有期徒刑│以內再故意犯本件│
│】              │五年以內再犯有期│以上之罪者，為累│有期徒刑以上之罪│
│                │徒刑以上之罪者，│犯，加重本刑至二│，依修正前刑法第│
│                │為累犯，加重本刑│分之一。第98條第│47條，或修正後刑│
│                │至二分之一。    │2 項關於因強制工│法第47條第1 項規│
│                │                │作處分之執行完畢│定，均構成累犯，│
│                │                │或一部之執行而免│依新法規定，並未│
│                │                │除後，五年以內故│有利於被告，因此│
│                │                │意再犯有期徒刑以│，應依刑法第2條 │
│                │                │上之罪者，以累犯│第1 項前段規定，│
│                │                │論。            │依修正前刑法第47│
│                │                │                │條規定，論以累犯│
│                │                │                │，加重其刑。    │
└────────┴────────┴────────┴────────┘


司法院資訊處製作；財團法人民間司法改革基金會備份。
